【裁判字號】    95,上易,138
【裁判日期】    950815
【裁判案由】    清償債務
【裁判全文】
臺灣高等法院民事判決                 95年度上易字第138號
上  訴  人  丙○○○（吳顏之承受訴訟人）
            甲○○（吳顏之承受訴訟人）
            丁○○（吳顏之承受訴訟人）
            戊○○（吳顏之承受訴訟人）
            乙○○（吳顏之承受訴訟人）
共      同
訴訟代理人  陳慶尚律師
複代理人    宣玉華律師
            馬志平律師
被上訴人    己○○
訴訟代理人  洪珮琪律師
複代理人    郭鎮周律師
上列當事人間請求清償債務事件，上訴人對於中華民國94年12月
20日臺灣臺北地方法院93年度訴字第5087號第一審判決提起上訴
，經本院於95年8月1日言詞辯論終結，判決如下：
    主  文
原判決廢棄。
被上訴人在第一審之訴及假執行之聲請均駁回。
第一、二審訴訟費用由被上訴人負擔。
    事實及理由
一、本件原審被告吳顏於提起上訴後之民國（下同）95年2月2
    日死亡，有死亡證明書可稽（見本院卷第26頁），其全體繼
    承人為丙○○○、丁○○、戊○○、乙○○、甲○○，亦有
    戶籍謄本可稽（見本院卷第27至30），業據彼等於95年4 月
    28日具狀聲明承受訴訟（見本院卷第25頁），核無不合，應
    予准許。合先敘明。
二、上訴人聲明求為判決：(一)原判決廢棄。(二)被上訴人在第一審
    之訴及假執行之聲請均駁回。
    被上訴人聲明求為判決：上訴駁回。
三、被上訴人起訴主張：上訴人之被繼承人吳顏於86年間，以
    台北資誠再生股份有限公司（下稱台北資誠再生公司）係享
    譽全球之資誠會計師事務所 (PW )之關係企業，具有投資價
    值，而邀集伊參與投資，伊乃於86年8 月28日匯款新台幣（
    下同）1,000 萬元予吳顏，嗣又與吳顏簽立協議書（下
    稱系爭協議書），約定由伊以上開款項委託吳顏代為投資
    台北資誠再生公司。詎吳顏竟未依約將該1,000 萬元資金
    投入台北資誠再生公司之增資，而係將之投資於吳顏在87
    年6 月20日所自行設立之資再資訊科技股份有限公司（下稱
    資再資訊公司），經伊一再要求提供台北資誠再生公司之相
    關資料，吳顏均無法提出，伊始知吳顏自始未依系爭協
    議書之約定履行。又伊依系爭協議書所欲投資之台北資誠再
    生公司自始即不存在，是系爭協議書因屬自始客觀給付不能
    而無效，伊自得依據民法第179 條規定，請求吳顏返還上
    開1,000 萬元之投資款。又縱認系爭協議書所載台北資誠再
    生公司實係資誠再生企業管理顧問股份有限公司（下稱資誠
    再生顧問公司）之筆誤，然吳顏亦未將伊之上開投資款投
    資於資誠再生顧問公司，且吳顏於86年底即已知悉資誠再
    生顧問公司將於87年6 月30日前結束營業，則伊欲投資屬於
    資誠會計師事務所關係企業之投資目的即因而不能達成，吳
    顏竟故意隱瞞上情，遲未將伊之1,000 萬元投資款投資於
    資誠再生顧問公司，反而投資於資再資訊公司，致伊無法收
    回上開投資款，自係因可歸責於吳顏之事由，致系爭協議
    書之約定無法履行，伊亦得依據民法第226條第1項規定，請
    求吳顏賠償所受1,000 萬元之損害。又吳顏未經伊之同
    意，擅自將伊之投資款投資於資再資訊公司，其處理所受委
    任事務，顯然欠缺與處理自己事務之同一注意義務，且有逾
    越權限之行為，致伊受有損害，伊亦得依據民法第544 條規
    定，請求吳顏賠償1,000 萬元。惟伊因一時無法繳納鉅額
    之裁判費，僅在本件訴訟先就其中100 萬元部分為請求等情
    ，求為命吳顏給付100萬元及自87年6月20日起至清償日止
    ，按年息5%計算利息之判決。
    上訴人則以：吳顏邀集被上訴人投資之初，係約定由被上
    訴人出資1,000 萬元投資資誠再生顧問公司，系爭協議書上
    記載欲投資之公司為台北資誠再生公司，實係筆誤。又資誠
    再生顧問公司之最大股東為資誠企業管理顧問股份有限公司
    （下稱資誠顧問公司），由資誠會計師事務所所長賴春田擔
    任董事長，吳顏亦為資誠再生顧問公司之股東及董事，嗣
    於86年底，因台灣之資誠會計師事務所向美國之資誠會計師
    事務總部諮詢結果，經正式通知不能再使用「資誠」名稱，
    訴外人賴春田乃於87年5月7日告知資誠會計師事務所同仁將
    禁止參與資誠再生顧問公司之經營，以避免利益衝突，資誠
    再生顧問公司因此於87年11月13日變更名稱為再生企業管理
    顧問股份有限公司（下稱再生顧問公司），且不再營運，嗣
    已於90年12月5 日登記解散，而該公司之人員、設備、業務
    及電腦軟體程式等則均移轉於資再資訊公司繼續營運，故資
    再資訊公司即為變更名稱前之資誠再生顧問公司之延續。嗣
    被上訴人於86年間至90年間回台期間，吳顏與被上訴人多
    次以傳真函討論業務，足見被上訴人確有同意將其1,000 萬
    元之投資款投資於資再資訊公司，則吳顏既已依系爭協議
    書之約定，將被上訴人之上開投資款以吳顏之名義投資於
    資再資訊公司，即已依約履行完畢，自無給付不能及不當得
    利之情事，更無民法第544 條所定損害賠償責任之情事等語
    ，資為抗辯。
四、經查被上訴人於86年8月28日匯款1,000萬元予吳顏，嗣彼
    等簽立系爭協議書（吳顏於86年12月24日簽署，而被上訴
    人則於87年1月5日簽署），約定就台北資誠再生公司之增資
    事宜，由被上訴人委託吳顏代為投資1,000 萬元，嗣吳
    顏將被上訴人之上開1,000 萬元投資款投資於資再資訊公司
    等情，有系爭協議書、匯款回條及傳真手稿可稽（見原審卷
    第10至12頁），復為兩造所不爭執，固堪信為真實。
五、被上訴人主張依系爭協議書之約定，伊所欲投資之公司為台
    北資誠再生公司，伊並未同意吳顏將伊所匯1,000 萬元投
    資於資再資訊公司等語；而上訴人則以上開情詞置辯。經查
    ：
  (一)依系爭協議書所載：「台北資誠再生股份有限公司增資事宜
    。吳顏先生股份中之壹仟萬（元）台幣，雙方同意由己○
    ○先生投資。己○○先生投資部分由吳顏先生代表」（見
    原審卷第10頁），已明白約定被上訴人委由吳顏代為投資
    之公司為台北資誠再生公司。雖上訴人抗辯系爭協議書中所
    載台北資誠再生公司應係資再資訊公司之前身資誠再生顧問
    公司之筆誤云云，惟查資誠再生顧問公司於85年4月1日設立
    ，董事長為訴外人賴春田（為股東資誠企業管理顧問股份有
    限公司之法人代表），吳顏為該公司股東，持有股份15萬
    股，並擔任該公司董事兼總經理，嗣該公司於87年11月31日
    變更名稱為再生顧問公司 (負責人為訴外人張文力），已於
    90年12月5 日為解散登記等情，有吳顏之名片、資誠再生
    顧問公司設立登記事項卡、股東名冊、公司基本資料查詢及
    公司基本資料明細可稽（見原審卷第37、95至99、114、115
    頁），則吳顏既為資誠再生顧問公司之股東，並擔任該公
    司之董事兼總經理，對於該公司之正確名稱自係知之甚詳，
    復經參諸系爭協議書所載，吳顏於86年12月24日在系爭協
    議書上簽名時，尚修改該協議書上關於投資金額之記載，且
    在修改處逐一簽名，顯見吳顏於簽訂系爭協議書時，曾對
    該協議書之內容仔細檢視，而吳顏就所欲投資之公司此項
    重要約定內容並未予以修改，依其情節，實難認系爭協議書
    上就被上訴人所欲投資公司即台北資誠再生公司之記載有何
    誤載情事。況資誠再生顧問公司於變更名稱為再生顧問公司
    後，係於90年12月5 日為解散登記，已如前述，而資再資訊
    公司則係於資誠再生顧問公司解散登記前之87年6 月20日即
    已設立，亦有資再資訊公司基本資料可稽（見原審卷第13至
    15頁），尚難據以認定資誠再生顧問公司係資再資訊公司之
    前身，是上訴人所為此部分之抗辯，固不足取。
  (二)惟查資再資訊公司於87年6月20日設立，資本總額為3,000萬
    元，以吳顏名義之投資金額為2,000萬元（即持有200萬股
    ），並由吳顏擔任該公司之負責人等情，有資再資訊公司
    基本資料及股東名冊可稽（見原審卷第13至15頁）。又依被
    上訴人所提出之上開資再資訊公司股東名冊傳真函所示，被
    上訴人係於87年11月16日收受該傳真函，且該函上亦註明：
    「一股票已完成。二依公司法規定，88年6 月20日方能移轉
    。」（見原審卷第15頁），顯見被上訴人至遲於87年11月16
    日即已知悉吳顏投資2,000 萬元設立資再資訊公司。嗣被
    上訴人於89年2 月21日發函予「資再資訊公司董事長吳顏
    」，詢問：「資再股票是否已過戶？」（見原審卷第16頁）
    ；又於同年5 月18日發函予「資再資訊公司董事長吳顏」
    詢問：「1.資再公司承接力山科技（股）公司股票壹佰參拾
    萬股，豪山股票肆佰參拾貳萬股，如此二公司上櫃繳股款，
    公司股東的權利義務為何…3.請問資再公司股票過戶幾時可
    辦妥？」（見原審卷第18頁）；嗣又於89年10月17日發函予
    吳顏，內載：「本人於86.8.28 由合作金庫民生支庫匯出
    新台幣壹仟萬（元）…業經您於1997.10.6 來傳真確認已收
    ，後又於1997.12.24立協議書此款（新台幣壹仟萬元）為台
    北資誠再生股份有限公司增資，吳顏先生的股份中壹仟萬
    （元）台幣，雙方同意由本人投資，本人投資的部分由吳
    顏先生代表。事隔三年（經確認收款日）仍未見該公司（臺
    北資誠股份有限公司）之任何財務報表、公司運作、股權轉
    讓的訊息…請您詳細說明用書寫方式並傳真至北京」（見原
    審卷第20頁），經吳顏於同年月25日函覆：「一資再公司
    您授權投資壹仟萬元，佔1/3 股權，殊無疑義，並已印製兩
    張我名下之股票，影本已送顏美華小姐。…另力山科技購併
    案之顧問業務，有認股權130 萬股，合約影本早已送顏小姐
    …」（見原審卷第21頁），而被上訴人亦自認上開函文所檢
    送之股票係資再資訊公司股票（見本院卷第45頁）；嗣吳
    顏又於90年3 月28日發函予被上訴人，載明：「一資再公司
    協助力山科技公司購併大賀公司及吉豪公司，取得130 萬股
    力山科技公司股票之認股權，您有1/3 之分配權…三另資再
    公司輔導蒂巴蕾公司，如有獲利，可享有10% 之分配，您亦
    有1/3 之分配權」（見原審卷第23頁），而被上訴人隨即於
    翌 (29) 日函覆：「收到了送來的力山及蒂巴蕾的協議書，
    這有幫助。但1/3認股或1/3分配權可能產生的收益，仍無法
    滿足1,000萬元的本金，不知你有沒有其他方法可讓1,000萬
    元本金的收回更有保障…」（見原審卷第24頁），且被上訴
    人復自認上開函文所檢附之協議書係指：(1)資再資訊公司於
    87年7月2日與訴外人吉豪企業有限公司（即指吉豪公司）間
    就協助訴外人力山科技股份有限公司（即指力山公司）與吉
    豪公司進行投資購併案所簽訂之協議書（見原審卷第57頁）
    ，(2)資再資訊公司於87年7月2日與訴外人大賀電子有限公司
    （即指大賀公司）間就協助訴外人力山公司與大賀公司進行
    投資購併案所簽訂之協議書（見原審卷第58頁），及(3)資再
    資訊公司與訴外人蒂巴蕾股份有限公司（即指蒂巴蕾公司）
    間就顧問諮詢服務公費所簽訂之協議書（見本院卷第48-1頁
    ）；再經參諸證人張文力在原審到場證稱：伊亦有投資資再
    資訊公司500萬元，占全部股權1/6；曾於資再資訊公司成立
    後與被上訴人及吳顏吃過三次飯，有討論關於對訴外人力
    山公司提供服務及是否取得力山公司股票認股權之事等語（
    見原審卷第138、139頁），綜合上開事證，堪認被上訴人於
    簽訂系爭協議書後，確已知悉並同意吳顏將其所匯1,00 0
    萬元變更投資於資再資訊公司。是被上訴人復執系爭協議書
    ，主張吳顏應將其所匯之1,000 萬元投資款投資於台北資
    誠再生公司云云，自不足取。
六、綜上所述，被上訴人簽訂系爭協議書，固原係欲委由吳顏
    代為投資台北資誠再生公司，惟其嗣後已同意變更為投資資
    再資訊公司，而吳顏確已將被上訴人所匯之1,000 萬元投
    資款代為投資於資再資訊公司，已如前述，則被上訴人與吳
    顏間委任投資契約，自無客觀給付不能，及因可歸責於吳
    顏之事由，致給付不能之情事，是被上訴人據以主張依據
    民法第179條及第226條第1 項之規定，請求上訴人之被承受
    訴訟人吳顏返還1,000萬元投資款之其中100萬元，自屬無
    據。又吳顏既經被上訴人同意而代為投資資再資訊公司，
    亦難認其處理委任事務有何過失或逾越權限之行為，是被上
    訴人依據民法第544 條之規定，請求吳顏賠償其所受損害
    100 萬元，亦屬無據。從而，原審所為上訴人之被承受訴訟
    人吳顏敗訴之判決，即有未洽，上訴論旨指摘原判決不當
    ，求予廢棄改判，為有理由，應予准許。
七、至兩造其餘之攻擊或防禦方法及未經援用之證據，經本院斟
    酌後，認為均不足以影響本判決之結果，自無逐一詳予論駁
    之必要，併此敘明。
八、據上論結，本件上訴為有理由，依民事訴訟法第450 條、第
    78條，判決如主文。
中    華    民    國    95    年    8    月    15     日
                  民事第六庭  審判長法  官  林鄉誠
                                    法  官  梁玉芬
                                    法  官  彭昭芬
正本係照原本作成。
不得上訴。
中    華    民    國    95    年    8     月    16    日
                                    書記官  丁華平


司法院資訊處製作；財團法人民間司法改革基金會備份。
